臺灣臺中地方法院刑事判決　　　　　　　　　　　　　九十四年度訴字第六七七號
　　公　訴　人　臺灣臺中地方法院檢察署檢察官
　　被　　　告　甲○○
　　　　　　　　丙○○
　　共　　　同
　　選任辯護人　鄭晃奇律師
　　　　　　　　洪嘉鴻律師
右列被告等因加重強盜案件，經檢察官提起公訴（九十四年度偵字第一三四六號），
本院判決如左：
    主  文
甲○○、丙○○共同連續意圖為自己不法之所有，攜帶兇器，以脅迫至使不能抗拒，
而使他人交付其物，各處有期徒刑肆年。口罩參只、安全帽壹頂及扣案之玩具手槍壹
把均沒收。
    犯罪事實
一、甲○○與丙○○係朋友，緣甲○○於民國九十四年一月八日凌晨打電話給丙○○
    ，向丙○○催討欠款新臺幣（下同）五百元，惟丙○○無力償還，甲○○遂提議
    行搶，丙○○允諾附和。二人隨即基於共同意圖為自己不法所有之概括犯意聯絡
    ，由丙○○提供己有之扣案玩具手槍（不具殺傷力）一把，甲○○則在臺中縣太
    平市○○○○路旁撿拾類似掃把斷截之木棍一枝（未扣案），二人均戴安全帽及
    口罩，再由丙○○騎乘其母張仙花所有車牌號碼ＴＦＪ－八三六號輕型機車搭載
    甲○○沿臺中縣太平市○○路往太平橋方向行駛，沿途尋找下手目標。於同日凌
    晨三時五十分許，行經臺中縣太平市○○路三段二二號前，發現黎竹芳肩背粉紅
    色皮包獨自行走於路旁，丙○○等遂騎車尾隨於後，騎至旁邊攔下黎竹芳，由甲○○持木棍一支要求黎竹芳交出錢包，因黎竹芳動作較慢，丙○○遂出示扣案之
    玩具手槍喝令黎竹芳動作快一點，黎竹芳見丙○○出示手槍，且當時天未亮而路
    上亦未有人，因而心生畏懼，至使不能抗拒，不得不將其所有粉紅色皮包乙只（
    內含小皮包一只、現金新臺幣【下同】九百元、居留證、健保卡等物）交給甲○○，丙○○二人得手後，即折返沿臺中縣太平市○○路三段往永豐路方向行駛。
    復於同日凌晨四時許，行駛至臺中縣太平市○○路與太平路口時，發現乙○○單
    獨騎乘機車沿臺中縣太平市○○路往太平路方向行駛，遂尾隨騎至乙○○左側，
    由甲○○手持預藏之前揭木棍，由丙○○喝令乙○○停車，乙○○見甲○○手持
    木棍，不得不將機車停下，之後由丙○○開口要求乙○○將錢包拿出來，因乙○○動作較慢，丙○○又出示其置於機車開放式置物箱內之玩具手槍喝令乙○○動
    作快一點，而甲○○則持續持木棍擋於乙○○身後，乙○○見其等二人分持手槍
    及木棍，且當時天未亮而路上亦未有人，因而心生畏懼，至使不能抗拒，不得不
    將其皮包乙只（內含現金四百元、現金卡二張、信用卡五張）交給坐在機車後座
    之甲○○。丙○○二人得手後，遂將機車迴轉沿臺中縣太平市○○路行駛，沿途
    取出信用卡及現金，並將皮包、證件、木棍等物棄置於臺中縣太平市○○○街三
    二號附近竹林內。丙○○因見乙○○皮包內置有類似密碼之數字字條，遂提議持
    該強盜取得之信用卡及現金卡，至臺中縣太平市○○路一六０號「ＯＫ便利超商
    」內之提款機提款，惟皆無法順利提得款項。嗣於同日凌晨四時三十分許，在上
    開便利超商內當場為警查獲，並扣得其等所有作案用之口罩三只、安全帽一頂（
    經警員發還甲○○、丙○○二人）及玩具手槍一把等物。
二、案經黎竹芳訴由臺中縣警察局霧峰分局報請臺灣臺中地方法院檢察署檢察官偵查
    起訴。
    理  由
一、訊據被告甲○○、丙○○對於右開犯罪事實均坦承不諱，其等彼此供述情節互核
    相符，核與告訴人黎竹芳、被害人乙○○於警、偵訊時指證訴情節大致相符，並
    有贓物認領保管單、刑案現場測繪圖、現場照片、提款機交易明細、職務報告書
    等資料在卷可稽，復有其等作案用之口罩三只、安全帽一頂及扣案之玩具手槍一
    把可資佐證，足見被告自白確與事實相符。本件事證業臻明確，其等犯行洵堪認
    定。告訴人黎竹芳於本院九十四年五月四日審理時，雖以證人身份具結後證稱：
    案發當時伊記得是穿著黃色外套之被告甲○○拿槍指向伊身體，要伊將錢拿出來
    ，伊就將皮包交給被告甲○○，當時另名男子是坐在機車前座拿木棍之語，與被
    告二人所述情節不符。觀被告二人迭自警、偵訊均坦承有分別持槍、木棍，事後
    取得告訴人黎竹芳所有財物，並供稱由坐在後座之被告甲○○拿木棍，坐在前座
    之被告丙○○拿出扣案之玩具手槍，告訴人黎竹芳遂無反抗地將錢包主動交出之
    事實。而被告二人行搶告訴人黎竹芳所有財物後，相隔約十分鐘左右，又行搶被
    害人乙○○所有財物，被害人乙○○並證稱是坐後座的人拿木棍，坐前座的人拿
    槍等語。以扣案之玩具手槍係被告丙○○所有，本案係由被告丙○○騎乘其母親
    所有機車，後搭載被告甲○○行搶，在行搶告訴人黎竹芳所有財物相隔十分鐘後
    ，繼續行搶被害人乙○○所有財物，被害人乙○○尚能明確指出是坐在後座之人
    持木棍，前座者持槍，與被告二人所供相符，顯然被告二人應不致於強盜告訴人
    黎竹芳所有財物得手後，於行進間再交換彼此所攜帶之工具。況且，告訴人黎竹
    芳僅於警詢時陳述伊於案發當日遭二名男子攔下並持槍命令伊交付財物，叫伊不
    准轉頭看他們的人，但因為其中一名穿著黃色外套留長髮，伊一眼就可以認出等
    語（參警卷第一二頁以下筆錄），並未明確敘述究竟坐於機車前後座之何人持槍
    ，何人口出要求其交出財物，甚者亦未提及有人持木棍之事，且被告二人自始至
    終均否認案發當日被告丙○○所使用之扣案玩具手槍有交予被告甲○○使用，並
    供稱被告甲○○確實都拿木棍，被告丙○○都拿扣案玩具手槍之情，而其等迭自
    警、偵訊及本院訊問、行準備程序及審理時亦均對於在右開時地確實有分持木棍
    、手槍，先後行搶告訴人黎竹芳及被害人乙○○所有財物得手之重要待證事實均
    直承不諱，自無庸就此細節杜撰或否認之理。告訴人黎竹芳於本院審理時證以上
    情，稱是由被告甲○○持槍、被告丙○○持木棍一情，容有誤認，為本院所不採
    ，附此敘明。
二、按刑法第三百二十一條第一項第三款之攜帶兇器竊盜罪，係以行為人攜帶兇器竊
    盜為其加重條件，此所謂兇器，其種類並無限制，凡客觀上足對人之生命、身體
    、安全構成威脅，具有危險性之兇器均屬之，且祇須行竊時攜帶此種具有危險性
    之兇器為已足，並不以攜帶之初有行兇之意圖為必要（最高法院著有七十九年度
    台上字第五二五三號判例意旨參照）。
  (一)查扣案之玩具手槍，係仿半自動手槍外型製造之玩具空氣手槍，以壓縮彈簧推動
    活塞壓縮氣體為發射動力，經檢視，其彈匣處填塞不明金屬物質，惟仍可發射彈
    丸使用，經實際試射，其發射動能甚微，依現狀認不具殺傷力等情，有內政部警
    政署刑事警察局九十四年三月九日刑鑑字第０九四００三０七三三號槍彈鑑定書
    一份在卷可參。被告丙○○於案發時攜帶之上開玩具手槍雖經鑑定不具殺傷力，
    惟其外型酷似真槍，彈匣內並填充不明金屬物質，亦可發射彈丸使用，有相當之
    重量，在客觀上顯足以對人之生命、身體及安全構成威脅，是為兇器無誤。被告
    二人共同強盜告訴人黎竹芳及被害人乙○○所有財物，被告丙○○並攜帶上開兇
    器犯案，其等核均係犯刑法第三百三十條第一項加重強盜罪嫌（至被告甲○○雖
    攜帶木棍一支犯案，惟該木棍並未扣案，據警員張家維製作之職務報告書內亦提
    及該木棍似掃把斷截竹棒，係被告甲○○於路邊隨意拾得，之後亦隨手丟置於竹
    林內，以致無法辨別。而刑法上所謂「兇器」，乃依一般社會觀念足以對人之生
    命、身體、安全構成威脅，而據有危險性之「器械」【關於「器械」一語，參見
    社會秩序維護法第六十三條第一項第一款「無正當理由攜帶具有殺傷力之『器械
    』」；及本院七十九年臺上字第五二五三號判例「螺絲起子為足以殺傷人生命、
    身體之『器械』」用語】，最高法院著有九十二年度台非字第三八號判決意旨參
    照。本案被告甲○○持以犯案之木棍乃自然界之物質，尚難謂為通常之「器械」
    ，從而其持木棍強盜財物，尚難論以攜帶兇器強盜罪之「兇器」，此部分併予說
    明）。被告二人彼此間，有犯意聯絡及行為分擔，為共同正犯。其先後二次犯行
    ，時間緊接，手段相同，所犯構成要件復相同，顯係基於概括犯意反覆為之，為
    連續犯，依刑法第五十六條規定以一罪論，並依法加重其刑。
  (二)被告等人之選任辯護人辯護意旨雖陳稱：被告二人所為應僅該當刑法第三百四十
    六條第一項恐嚇取財罪嫌。惟按刑法第三百四十六條恐嚇取財罪之恐嚇行為，係
    指以將來惡害之通知恫嚇他人而言，受恐嚇人尚有自由意志，不過因此而懷有恐
    懼之心，故與強盜罪以目前之危害脅迫他人，致喪失自由意志不能抗拒者不同，
    迭經最高法院著有三十年度上字第六六八號、六十五年度台上字第一二一二號、
    六十七年度台上字第五四二號判決意旨可資參照。故上開二罪之區別，除在程度
    上不同外，尤應以被害人已否喪失意思自由為標準（最高法院著有六十九年度台
    上字第二二０一號、七十年度台上字第四一八二號、七十四年度台上字第六八六
    號、第五四八五號、九十一年度台上字第二八七號判決意旨參照）；且強盜罪之
    強暴、脅迫，以所施用威嚇之程度，客觀上足以壓抑被害人之意思，至使不能抗
    拒為已足。至施用之威嚇手段，客觀上是否足以壓抑被害人之意思自由，應依一
    般人在同一情況下，其意思自由是否因此受壓制為斷，不以被害人之主觀意思為
    準（最高法院亦著有八十七年度台上字第三七０五號判決意旨參照）。本案告訴
  人黎竹芳於警詢時陳稱：「我當時走在永平路三段，而二名搶嫌以機車尾隨至永
    平路三段二十號前，將我攔下，並持槍命令我將錢及皮包給他們，並且叫我不准
    轉頭看他們的人，我當時非常害怕，為確保自身安全，因此將我所有之背包交付
    給搶匪，．．．」等語（參警卷第十頁筆錄）；於本院九十四年五月四日審理時
    ，以證人身份具結證述：他們（指被告二人）攔伊下來後，一人拿出槍枝出來指
    著伊，但沒有接觸到伊身體，伊無法辨別是真是假，不敢將槍搶下來或揮開，伊
    非常害怕就把錢給他們，另一人坐在機車前座拿著木棍，沒有揮也沒有搖動，伊
    主要是看到槍就很害怕，因為他們二人是大男生，又拿槍及木棍，伊想不給他們
    錢也不行，而且伊皮包內並沒有多少錢，當時伊相當害怕，根本沒有想到要反抗
    ，就交出皮包，也沒想過若沒有交出皮包後果會如何等語（參本院卷第一０八頁
    至第一一九頁筆錄）。被害人乙○○於警詢時陳稱：「我當時正從永豐路騎乘機
    車，剛要下班回家，二名歹徒在路邊攔我，要我停車，隨後騎乘機車之歹徒拿槍
    ，後座歹徒拿長棍威脅我將手提袋內之皮包交給他們，我當時心生恐懼，便照他
    們指示將皮包拿給他們，隨後便叫我不要回頭先騎車離開。」等語（參警卷第一
    八頁筆錄）；於偵訊時陳稱：「（當時狀況如何？）我騎摩托車，被告兩人騎一
    臺摩托車騎在我左邊，前面那一個人叫我一聲小姐，我轉頭過去看，我看到前座
    那個男的左手握著機車把手，右手伸直朝著地上拿一把槍，後面那個人右手拿著
    棍子伸在我身體後面，前面那男生叫我把車子停下來，我不知道他的槍是真槍還
    是假槍，我會怕，所以把車停下來，停下來後，那個男生叫我把錢拿出來，當時
    那個男生的槍還是拿在右手伸手指著地上。後面那個男生拿棍子擋在我身體後面
    叫我快一點，之後我就把斜包包裡面的皮夾拿給前面的男生，之後前面那個男生
    叫我不可以回頭，叫我趕快走，我趕快騎去太平分駐所報案。」、「（在那狀況
    有無可能對外求救？）不可能，因為大家都在睡覺，喊也不會有人來。」等情（
    參偵卷第一六頁以下筆錄）；於本院同日審理時以證人身份具結後證陳：案發當
    時被告二人騎乘機車到伊旁邊要伊停車，一人拿槍一人拿木棍，伊無法辨別是否
    為真槍，伊相當害怕，所以就停車，前座拿槍之被告楊永杰始終把槍有角度地朝
    地上指，後座拿木棍之被告甲○○則拿木棍放在伊身後之機車上，當時伊也是坐
    在機車上並未下車，伊面對二個大男人，又分別拿槍、木棍，根本沒有辦法抵抗
    ，也不敢跑，怕跑後會被他們打死，伊雖然不知道如果不交出財物，被告會如何
    ，但他們應該不可能不拿錢就離開等詞（參本院卷第九六頁至第一０八頁筆錄）
    。觀告訴人黎竹芳及被害人乙○○所述上情，其等二人分別為一隻身女子，在凌
    晨三、四時許之夜深人靜時刻，隻身在路旁行走或騎乘機車，突遭二名年輕男性
    之被告自後共乘機車追及，被告丙○○手持扣案之玩具手槍，被告甲○○則手拿
    木棍，分居於告訴人黎竹芳、被害人乙○○之前後，擋住其等去路，並一再喝令
    將錢取出、動作快一點，被告二人顯然以現在之不法行為加害於告訴人黎竹芳及
    被害人乙○○，並非單純以將來不法之惡害通知，自與恐嚇取財罪之構成要件不
    符。雖告訴人黎竹芳與被害人乙○○於被告二人喝令其等分別交出財物時，未加
    思索，隨即將身上之皮包交出，未見有積極的抵抗動作。惟如前所述，其等均為
    單身女子，獨自一人行走或騎乘機車於馬路上，未有其他行人或來車，被告二名
    男性復在旁分持木棍及手槍，任何人遑論是女性一見及此，莫不感覺害怕，顯然
    足以抑制告訴人黎竹芳及被害人乙○○之自由意識決定能力，而不得不將財物交
    付甚明。業已該當強盜罪「至使不能抗拒」之構成要件，被告選任辯護人認被告
    二人充其量僅該當恐嚇取財罪嫌，容有誤會。
  (三)又查，刑法第三百三十條第一項加重強盜罪之法定本刑為七年以上有期徒刑，係
    屬重罪；被告二人於案發時年方二十歲，年輕識淺，僅因為被告甲○○向被告丙○○索討欠款五百元未果，二人始起意犯案，復持玩具手槍、木棍恫嚇告訴人黎
    竹芳及被害人乙○○，犯罪動機、手段固均有不是，惟其等並未進而對告訴人黎
    竹芳及被害人乙○○之身體施以何種具體暴力，導致其等身上受有傷害，業據告
    訴人黎竹芳、被害人乙○○於本院審理時證述在卷，其二人強盜所得不過一千三
    百元，尚未及花用即遭警查獲並發還，告訴人黎竹芳及被害人乙○○所有金錢尚
    得以追回，並帶同警員找回其等丟棄之部分皮包及證件，使得告訴人黎竹芳及被
    害人乙○○損失不致擴大；犯後復均已與告訴人黎竹芳及被害人乙○○達成和解
    ，賠償其等損失，徵得其等原諒，有臺中縣太平市調解委員會調解書及和解書各
    一份在卷可參；而被告二人迭自警、偵訊及本院訊問、行準備程序及審理時對於
    本案均予坦承不諱，頗均有悔改之意，倘逕科以法定最輕本刑猶嫌過重，在客觀
    上顯足以引起一般人之同情，情堪憫恕，均依刑法第五十九條規定減輕其刑，並
    依法先加後減之。
  (四)爰審酌被告二人年輕力盛，體無殘缺，不思憑勞力賺取財物謀生，反專挑獨行夜
    歸女子犯案，於夜深人靜時刻，二人手持玩具手槍、木棍犯案，導致告訴人黎竹
    芳、被害人乙○○心理之恐懼無以復加，被害當時之害怕不在話下，被告二人所
    為實危害社會治安至深且鉅，惟考以其等犯後復能直承犯行無誤，態度良好，且
    已與告訴人黎竹芳、被害人乙○○達成和解，告訴人黎竹芳、被害人乙○○並表
    示願意原諒被告二人所為等一切情狀，均量處如主文所示之刑。
  (五)扣案之玩具手槍一把及未扣案口罩三只、安全帽一頂，均為被告二人所有犯案所
    用之物，業據其等於本院審理時供明在卷，均依刑法第三十八條第一項第二款規
    定宣告沒收。至被告二人共同持以犯案用之木棍一支，並未扣案，形體不明，且
    據警員職務報告書載明：「．．．嫌犯所持之犯案棍棒（似掃把斷截竹棒）係於
    路邊隨手撿拾，犯案後亦丟棄於竹林裡，適值竹林放水時節，水深及腳踝不易搜
    尋，且犯案之竹棒與現場竹林之斷竹不易辨認，經警方於現場搜尋該犯案之竹棒
    未獲，經詢問該二嫌正確之地點亦無法確認，．．．」等語，顯然被告二人犯案
    用之木棍現已無法尋得，應已滅失，爰不予宣告沒收，附予敘明。
據上論斷，應依刑事訴訟法第二百九十九條第一項前段，刑法第二十八條、第五十六
條、第三百三十條第一項、第五十九條、第三十八條第一項第二款，判決如主文。
中      華      民      國      九十四      年      五    月    十八    日
                                  臺灣臺中地方法院刑事第四庭
                                      審判長法  官  張靜琪
                                            法  官  吳進發
                                            法  官  賴妙雲
右正本證明與原本無異。
如不服本判決，應於送達後十日內向本院提出上訴狀 （須附繕本） ，上訴於台灣高等
法院台中分院。
                                            書記官
中      華      民      國      九十四      年      五    月    十八    日
附錄論罪科刑法條
刑法第三百三十條第一項：
第  330 條  犯強盜罪而有第三百二十一條第一項各款情形之一者，處七年以上有期徒
            刑。
        前項之未遂犯罰之。
